【裁判字號】    99,重上,267
【裁判日期】    991104
【裁判案由】    返還不當得利
【裁判全文】
臺灣高等法院民事判決                 99年度重上字第267號
上  訴  人  行政院農業委員會林務局
法定代理人  戊○○
訴訟代理人  甲○○
            吳鴻奎律師
追加原告    財政部國有財產局
法定代理人  乙○○
訴訟代理人  戊○○
複代理人    吳鴻奎律師
被上訴人
即追加被告  丙  ○
                        之1
訴訟代理人  丁○○
上列當事人間請求返還不當得利事件，上訴人對於中華民國99年
3月11日臺灣板橋地方法院99年度重訴字第16號第一審判決提起
上訴，並為訴之追加，本院於99年10月21日言詞辯論終結，判決
如下：
    主  文
上訴駁回。
追加被告應給付追加原告新臺幣貳佰參拾貳萬捌仟柒佰零陸元，
及自民國九十九年六月十二日起至清償日止，按年息百分之五計
算之利息。
追加原告其餘之訴駁回。
第二審訴訟費用由上訴人負擔，追加之訴訴訟費用由追加原告負
擔七分之五，餘由追加被告負擔。
本判決第二項所命給付於追加原告以新臺幣柒拾捌萬元為追加被
告供擔保後，得假執行。但追加被告以新臺幣貳佰參拾貳萬捌仟
柒佰零陸元預供擔保，得免為假執行。
追加原告其餘假執行之聲請駁回。
    事實及理由
一、按於第二審為訴之變更或追加，非經他造同意，不得為之。
    但請求之基礎事實同一者，不在此限。民事訴訟法第446條
    第1項但書、第255條第1項第2款定有明文。復按主觀的預備
    訴之合併，縱其先、備位之訴之訴訟標的容或不同，然二者
    在訴訟上所據之基礎事實如屬同一，攻擊防禦方法即相互為
    用，而不致遲滯訴訟程序之進行。苟於備位訴訟之當事人未
    拒卻而應訴之情形下，既符民事訴訟法所採辯論主義之立法
    精神，並可避免裁判兩歧，兼收訴訟經濟之效，自為法之所
    許（最高法院94年度台抗字第980號裁定意旨參照）。本件
    上訴人提起上訴後，財政部國有財產局具狀追加為原告，並
    以被上訴人為追加被告，提起備位聲明求為判命被上訴人即
    追加被告給付新臺幣（下同）787萬5,069元本息。追加原告
    備位之訴，乃本於被上訴人即追加被告無權占有臺北市○○
    區○○段三小段694地號土地（下稱系爭土地）及其上同段7
    建號建物（下稱系爭房屋）即門牌號碼臺北市○○○路○段
    17巷5號（系爭土地、房屋，下合稱系爭房地）之基礎事實
    而為請求，此核與上訴人所請求之基礎事實同一。又原訴與
    追加之訴，其訴訟標的均為民法第179條不當得利請求權，
    兩訴攻擊防禦方法得相互為用，不致遲滯訴訟程序之進行。
    備位訴訟之當事人，亦未拒卻應訴，並為本件言詞辯論，揆
    之首揭說明，追加原告所為訴之追加，應予准許。
二、本件上訴人聲明求為判決：
    (一)先位之訴部分：
      1.原判決廢棄。
      2.上廢棄部份，被上訴人應給付上訴人787萬5,069元及自
        起訴狀繕本送達之翌日起至清償日止，按年息5%計算之
        利息。
      3.第一、二審訴訟費用由被上訴人負擔。
      4.願供擔保，請准宣告假執行。
    (二)備位之訴部分：
      1.追加被告應給付追加原告787萬5,069元及自追加起訴狀
        送達翌日起至清償日止，按年息5%計算之利息。
      2.追加訴訟費用由追加被告負擔。
      3.願供擔保，請准宣告假執行。
    被上訴人聲明求為判決：
      1.上訴駁回。
      2.第二審訴訟費用由上訴人負擔。
      3.追加之訴駁回。
      4.訴訟費用由追加原告負擔。
三、上訴人起訴主張：伊為系爭房地之管理機關，所有權人為中
    華民國。系爭房地由伊出借給所屬員工陳德華作為宿舍使用
    。陳德華於民國（下同）91年3月16日（嗣於本院更正為26
    日，見本院卷第84頁背面）以書函通知伊，擬長住美國，故
    將系爭房地交由伊收回等語。伊乃前去系爭房地查看，發現
    為被上訴人無權占用，嗣至96年3月12日被上訴人始將系爭
    房地交還伊。被上訴人無權占有系爭房地，自受有相當租金
    之不當得利。爰以系爭房地公告地價及課稅現值總價額年息
    10%，依被上訴人無權占有期間即自91年3月17日（嗣於本院
    更正為27日，見本院卷第54頁）起，至96年3月12日止計算
    ，被上訴人合計應返還利益為791萬3,622元。爰依民法第17
    9條規定，請求判決命被上訴人應給付上訴人791萬3,622元
    本息等語（原審為上訴人敗訴判決，上訴人不服提起上訴，
    減縮依系爭土地申報總價額年息10%，按被上訴人自91年3月
    27日起至96年3月12日止無權占有期間計算，請求判命被上
    訴人給付787萬5,069元本息）。
    追加原告起訴主張：如認上訴人並無起訴權能，而應由伊起
    訴始為適法，則伊乃提起備位之訴，依被上訴人即追加被告
    自91年3月27日起至96年3月12日止，無權占有系爭房地之事
    實，以系爭土地申報總價額年息10%，按上開無權占有期間
    計算，依民法第179條規定，請求判命追加被告給付787萬5,
    069元本息等語。
    被上訴人即追加被告則以：伊受陳德華委託照顧系爭房屋，
    所以偶而會住在該屋。伊雖有聽林務局表示陳德華沒有居住
    在系爭房屋，要收回等語，但伊找不到陳德華，所不知真假
    ，伊係遲至95年間始知陳德華要將系爭房屋交還上訴人。至
    於上訴人及追加原告所請求之金額過高，且已罹於時效等語
    ，資為抗辯。
四、本件系爭房地係中華民國以接管為原因而於89年1月3日登記
    所有，本由上訴人管理，嗣於96年4月16日改由登記追加原
    告管理，而系爭房地原由上訴人出借給陳德華使用，陳德華
    於84年3月6日出境後迄至94年10月25日止均未返國，其於91
    年3月26日以書函向上訴人表示放棄台灣居民之種種權利，
    位在臺北市○○○路○段17巷5號之宿舍亦可收回等語。該
    書函上訴人於91年4月3日收受。另被上訴人即追加被告丙○
    係於72年6月16日設籍在系爭房屋，系爭房地自91年3月27日
    起至96年3月12日止，均為丙○所占領使用。上訴人與追加
    原告係以丙○無權占有系爭土地，而均依民法第179條規定
    ，向丙○請求自91年4月4日起至96年3月12日止，該期間內
    系爭土地申報地價總額8%，計算相當租金之不當得利。系爭
    土地自89年7月1日起至95年12月31日申報地價均為每平方公
    尺6萬2,000元，自96年1月起迄今申報地價則為每平方公尺6
    萬6,700元等情，有土地、建物登記謄本、異動索引、入出
    國日期證明書、信函、戶籍謄本、地價謄本附卷可參（原法
    院98年度審重訴字第1223號卷第10-11頁《上開卷下稱審重
    訴卷》、原審卷第24-25頁、本院卷第64頁、審重訴卷第16
    頁、28頁、本院卷第76頁），並經兩造協議後，列不爭執事
    項（見本院84-85頁），自堪信為真實。
五、先位之訴部分：上訴人主張被上訴人於前述期間內，無權占
    有系爭房地，致伊受有相當租金之損害云云，則為被上訴人
    所否認，並以前詞置辯。兩造就此部分協議簡化爭點後，所
    應究者，厥為：上訴人起訴時已非系爭房地管理機關，其為
    本件訴訟之提起，是否有據？（見本院卷第85頁）。經查：
    按國有財產撥給各地國家機關使用者，名義上雖仍為國有，
    實際上即為使用機關行使所有人之權利，故本院對於是類財
    產，向准由管領機關起訴，代國家主張所有權人之權利（最
    高法院51年台上字第2680號判例參照）。本件上訴人起訴時
    ，系爭房地已為追加原告國有財產局所管理，有土地、建物
    謄本附卷可憑（審重訴卷第10、11頁）。又上訴人係以被上
    訴人無權占有系爭房地，致伊受有相當租金之損害，依民法
    第179條規定向被上訴人請求返還利益，有如前述，可見上
    訴人乃本於系爭房地所有權人地位，依民法第179條不當得
    利請求權而行使權利。依前揭說明，自應由實際管領機關即
    追加原告起訴，代國家主張前揭權利，始屬為是。易言之，
    前揭不當得利請求權屬中國民國，然國有財產甚多，其管理
    機關迭有更替，為便於行使訴訟法上權利，始准由起訴時之
    管理機關起訴，以收便宜之效。否則國有財產輾轉由多機關
    更替管理，所行使之權利亦在不同機關管理期間內所發生，
    豈非由該不同管理機關一起為訴訟上行為，如此反收訟累，
    自非可採。上訴人起訴時，既非系爭房地之管理者，自無代
    國家行使所有權之權利。其猶以「中央各機關學校國有眷舍
    房地處理要點」第3點及第5點規定，主張其有本件訴訟提起
    之權能云云。惟該要點第3點及第5點乃規範各機關學校所管
    領之眷舍房地，應如何依法訴追並先行處理等事項而言，並
    未規定所管領之眷舍房地，已轉移他機關管理，仍得為提起
    訴訟，此觀該要點自明（原審卷第22、23頁），是其上開主
    張，應無足採。上訴人本件請求，自欠缺權利保護要件，為
    無理由。
六、備位之訴部分：追加原告主張追加被告於前述期間內，無權
    占有系爭房地，致伊受有相當於租金之損害等語，則為追加
    被告所否認，並以前詞置辯。兩造就此部分協議簡化爭點後
    ，所應究者，厥為：追加原告提起本件訴訟，是否有據？追
    加原告是否得依前揭事由，向追加被告主張民法第179條相
    當租金之不當得利？若得主張，則追加原告主張給付如聲明
    所示金額是否有據？該給付請求是否已罹於時效？（見本院
    卷第85頁及背面）。經查：
    (一)本件追加原告起訴時，系爭房地為追加原告所管理，已如
      前述，參照上開說明，追加原告自得提起本件訴訟，代中
      華民國主張所有權人之權利。
    (二)按民法第470條第1項規定未定期限之使用借貸，其借用人
      應於依借貸之目的使用完畢時，返還借用物與貸與人，此
      係使用借貸終了之當然原因之一，與具有同法第472條所
      列各款事由，須待貸與人為終止之意思表示，始生合法終
      止使用借貸之情形迥異（最高法院76年度台上字第159號
      裁判意旨參照）。本件系爭房地原由上訴人出借給陳德華
      使用等情，有如前述。至於該使用借貸契約兩造均未能提
      出定有期限約定之證據，自應認為未定期限之使用借貸。
      又陳德華既於91年3月26日以書函向上訴人表示放棄台灣
      居民之種種權利，位在臺北市○○○路○段17巷5號之宿
      舍即系爭房地亦可收回等語，上訴人係於91年4月3日收受
      該信函，亦有如前述。是該未定期限之使用借貸契約，應
      自上訴人於91年4月3日收受陳德華前揭信函意思表示起，
      因借貸之目的使用完畢，致該借貸契約發生終了。追加被
      告固抗辯係受陳德華委託照顧系爭房屋等語，已未舉證以
      實其說。縱若屬實，前揭使用借貸契約既於91年4月3日發
      生終了效力。是追加被告於前揭時日以後，占有系爭房地
      ，已屬無權占有至明。此外，追加被告就其於前揭時日之
      後占有系爭房地，為有法律上正當權源之事實，並未能舉
      證證明，是追加原告主張其自91年4月4日起，無權占有系
      爭房地，自屬可採。
    (三)復按依不當得利之法則請求返還不當得利，以無法律上之
      原因而受利益，致他人受有損害為其要件，故其得請求返
      還之範圍，應以對方所受之利益為度，非以請求人所受損
      害若干為準，無權占有他人土地，可能獲得相當於租金之
      利益為社會通常之觀念（最高法院61年台上字第1695號判
      例參照）。系爭房地自91年3月27日起至96年3月12日止，
      均為追加被告占領使用，然追加被告自91年4月4日起，已
      屬無權占有系爭房地等情，均如前述。依前揭說明，追加
      原告自得依不當得利法則，請求追加被告返還其無權占有
      系爭房地期間內之相當於租金之利益。
    (四)次按租金之請求權因5年間不行使而消滅，民法第126條定
      有明文。又凡無法律上之原因而得相當於租金之利益，致
      他人受損害時，如該他人之返還利益請求權，已逾租金短
      期消滅時效之期間，對於相當於已罹消滅時效之租金利益
      ，即不得依不當得利之法則請求返還（最高法院82年度台
      上字第3118號裁判意旨參照）。本件追加原告係於99年5
      月12日始起訴向追加被告請求返還租金之不當得利等情，
      有追加原告狀內臺灣板橋地方法院收文日期章戳附卷可稽
      （見本院卷第31頁），復為兩造所不爭（見本院卷第85頁
      背面）。依前揭說明，追加原告向追加被告請求94年5月1
      2日以前之相當租金之不當得利，業已罹於時效甚明，追
      加被告此部分抗辯，自屬可採。準此，追加原告得向追加
      被告請求相當租金之不當得利期間，以94年5月13日起至9
      6年3月12日止，始屬有據。其逾此期間請求，因罹於時效
      ，自嫌乏據。
    (五)本件相當於租金之不當得利，兩造業已合意以系爭土地申
      報地價總額8%，為計算基礎（見本院卷第84頁背面），並
      將之列為不爭執事項（見本院卷第85頁）。本諸處分權主
      義，爰依此作為本件計算相當租金之基礎。又系爭土地為
      254平方公尺，此有土地登記謄本附卷可按（審重訴卷第
      48頁），系爭土地自89年7月1日起至95年12月31日申報地
      價均為每平方公尺6萬2,000元，自96年1月起迄今申報地
      價則為每平方公尺6萬6,700元等情，亦有如前述。準此，
      追加原告所得請求之金額如下：
      1.94年5月13日至5月31日：254×62,000元×8%12×19/
        31＝64,347元（元以下四捨五入）。
      2.94年6月至12月：254×62,000元×8%12×7＝734,907
        元（元以下四捨五入）。
      3.95年1月至12月：254×62,000元×8%＝1,259,840元。
      4.96年1月至2月：254×66,700元×8%12×2＝225,891
        元（元以下四捨五入）。
      5.96年3月1日至3月12日：254×66,700元×8%12×12/3
        1＝43,721元（元以下四捨五入）。
      6.以上合計2,328,706元（64,347元＋734,907元＋1,259,
        840元＋225,891元＋43,721元＝2,328,706元）。
    (六)依上所述，追加原告得向追加被告請求相當租金之不當得
      利核為232萬8,706元，逾此部分之請求，自屬無據。
七、從而，先位之訴，上訴人依民法第179條規定，請求被上訴
    應給付787萬5,069元及其遲延利息，不應准許。原審就上訴
    人所為敗訴之判決，復因訴之駁回，併駁回假執行之聲請，
    於法並無不合，上訴意旨指摘原判決此部分不當，求予廢棄
    改判，為無理由，應予駁回。至於備位之訴，追加原告依民
    法第179規定，於請求追加被告應給付232萬8,706元及自追
    加起訴狀送達翌日（即99年6月12日，見本院卷第40頁）起
    至清償日止，按年息5%計算利息之範圍內，為有理由，應予
    准許，逾此請求，為無理由，應予駁回。
八、追加原告陳明願供擔保以代釋明聲請宣告假執行，經核勝訴
    部分，核無不合，爰酌定相當擔保金額，准予宣告假執行。
    而追加被告雖未陳明願供擔保聲請宣告免為假執行，惟為衡
    平起見，爰並酌定相當之擔保金額，併為免予假執行之宣告
    。又追加原告其餘假執行之聲請，因訴之駁回而失所依據，
    不予准許。
九、至兩造其餘之攻擊或防禦方法及未經援用之證據，經斟酌後
    ，認為均不足以影響本判決之結果，自無逐一詳予論駁之必
    要，併此敘明。
十、據上論結，本件上訴為無理由，追加之訴為一部有理由，一
    部無理由，依民事訴訟法第449條第1項、第78條、第79條、
    、第390條第2項、第392條第2項，判決如主文。
中    華    民    國    99    年    11    月    4     日
                  民事第十九庭
                        審判長法  官  張  蘭
                              法  官  黃莉雲
                              法  官  王漢章
正本係照原本作成。
如不服本判決，應於收受送達後20日內向本院提出上訴書狀，其
未表明上訴理由者，應於提出上訴後20日內向本院補提理由書狀
（均須按他造當事人之人數附繕本）上訴時應提出委任律師或具
有律師資格之人之委任狀；委任有律師資格者，另應附具律師資
格證書及釋明委任人與受任人有民事訴訟法第466條之1第1項但
書或第2項（詳附註）所定關係之釋明文書影本。如委任律師提
起上訴者，應一併繳納上訴審裁判費。
中    華    民    國    99    年    11    月    4     日
                              書記官  林淑貞
附註：
民事訴訟法第466條之1（第1項、第2項）：
對於第二審判決上訴，上訴人應委任律師為訴訟代理人。但上訴
人或其他法定代理人具有律師資格者，不在此限。
上訴人之配偶、三親等內之血親、二親等內之姻親，或上訴人為
法人、中央或地方機關時，其所屬專任人員具有律師資格並經法
院認為適當者，亦得為第三審訴訟代理人。

司法院資訊處製作；財團法人民間司法改革基金會備份。
